臺灣臺中地方法院刑事判決　　　　　　　　　　　九十一年度重訴緝字第六七四號
　　公　訴　人　臺灣臺中地方法院檢察署檢察官
　　被　　　告　己○○
右列被告因重利案件，經檢察官提起公訴（九十年度偵字第一二０四五號），本院判
決如左：
    主  文
己○○共同以乘他人急迫貸以金錢，而取得與原本顯不相當之重利為常業，處有期徒
刑柒月；扣案之利息登載單肆張沒收。
    事  實
一、緣己○○與施恩明係朋友關係，施恩明（業經本院判處有期徒刑十月，上訴中）
    基於常業重利之犯意，自九十年三月間某日起，以散發所印製名片（小廣告）或
    經由朋友介紹，並以其所有門號為0000000000之行動電話一具為連絡
    工具，供不特定之人借款，再由欲借款之人依刊登之前開行動電話聯絡，約定時
    間、地點碰面後，乘該人亟需用錢而急迫之機會，視客戶之需求，分別貸放不等
    之現金，而約定其利息每十天為一期，換算月息為三十分、四十五分、六十分不
    等，且採利息前扣即於交付所借貸金額同時先扣除部分利息（原則上係扣除第一
    期利息），並要求借款人提供身分証或行車執照等證件及開立同額借據或保管切
    結書與面額為實際借款一倍數額之本票供擔保清償借款（惟有例外），以此方式
    收取與原本顯不相當之重利，並恃之為其生活主要之資，以之為常業。至借貸時
    間、地點、金額、約定利息及其所取得利息之金額、地點等如附表所示。復自九
    十年五月間某日起，施恩明承前開犯意而與己○○共同基於常業重利之犯意聯絡
    ，以利用報紙刊登廣告或以散發所印製名片（小廣告）或經由朋友介紹，並以施
    恩明所有前開行動電話與己○○所有之行動電話（號碼不詳）等為連絡工具，而
    共同繼續以前開方式借款予急迫之人，並恃之為其等生活主要之資，以之為常業
    。至借貸時間、地點、金額、約定利息及其所取得利息之金額、地點等如附表所
    示。嗣於九十年七月五日上午七時三十分許，在施恩明位於嘉義縣太保鄉○○路
    六十三巷六十弄九號住處，為警當場查獲，並扣得身分證影本十一張、本票十二
    紙、借據八張、保管切結書二張及利息登載單四張，而查悉上情。
二、案經台中縣警察局豐原分局報請臺灣台中地方法院檢察署檢察官偵查起訴。
  理  由
一、訊據被告己○○對其於前開時、地與共同被告施恩明借款予急迫之人，而收取前
    開利息等常業重利之事實均坦承不諱，惟辯稱報紙廣告非其所刊登，其等僅印製
    小廣告，其一天僅領取八、九百元為經營所得云云。然查：
（一）前揭事實業據被告為前開部分之自白，並經共同被告施恩明於本院審理中坦承
      不諱，核與証人丙○○、丁○○、壬○○、癸○○等於偵查中及警訊時之証述
      情節相符，並經本院囑託臺灣嘉義地方法院訊問證人庚○○、丙○○、辛○○
      、子○○、甲○○、癸○○、丁○○、戊○○及囑託臺灣台南地方法院訊問證
      人壬○○與囑託臺灣高雄地方法院訊問證人乙○○等屬實，復有身分證影本十
      一張、本票十二紙、借據八張、保管切結書二張及利息登載單四張等扣案可資
      佐証。
（二）按被害人即前揭證人等或係因欲繳交會款、貸款、票款等因素而週轉不靈，始
      向被告借貸以應急，業據證人等證述明確；更參酌被告貸款予前開證人等，收
      取月息為三十分、四十五分、六十分之利息，換算年利率約為百分之三百六十
      、百分之五百四十、百分之七百二十，均已遠超過民法第二百零五條所規定約
      定利率不得超過週年百分之二十之限制，核與被害人所借貸之原本顯不相當，
      被害人設非出於急迫，當不致以此高利貸款，故衡諸目前社會之借貸習慣、金
      融市場動態等客觀標準，及前揭被害人證詞，堪認被告係乘被害人急迫之機會
      而取得與原本顯不相當之重利無訛。
（三）再按刑法上之普通重利罪與常業重利罪，除有無恃以維生之別外，前者以行為
      人乘他人輕率、急迫、無經驗、貸與金錢或其他物品，取得與原本顯不相當之
      重利為要件，後者以行為人明知社會上有因輕率、急迫、無經驗而舉債之人，
      而預設苛刻重利之條件，一俟不特定之人告貸，即藉以牟利營生足以當之，在
      一般情形，前者先有特定之被害人，且有可乘之機，後者先無特定之人，而係
      以概括的對不特定人為之，即得以一般之人為對象而成立，此有最高法院八十
      四年度台上字第五○二七號及八十五年度台上字第三八八二號判決可供參酌；
      故常業重利罪只須明知社會上有因急迫而舉債濟急，及因輕率或無經驗而從事
      舉債之情形，預定苛刻條件，對於一般人具有犯罪之概括犯意，一俟他人告貸
      ，藉以博取重利，並以此為常業，即足當之，判決縱未逐一查明各特定借款人
      之真實姓名、借貸情形，尚不得指為違法，亦有最高法院八十九年度台上字第
      一三六三號判決可供參考；查本件固僅查獲被告貸款予證人等十人，其他不特
      定人則無法求證，業據共同被告施恩明供述在卷，且其等復以於報紙刊登廣告
      或散發前開小廣告之方式，對不特定人招攬貸款業務，足見其係以反覆同種類
      之行為為目的之社會活動，又其等賺取重利，亦業如前述，則被告顯係以重利
      貸款為業，並恃以維生，自係犯常業重利罪，殆無疑義。況刑法上所謂「常業
      」，指反覆以同種類行為為目的之社會活動之職業性犯罪而言，至於犯罪所得
      之多寡，是否恃此犯罪為唯一之謀生職業，則非所問，縱令兼有其他職業，仍
      無礙於該常業犯罪之成立（最高法院八十五年度台上字第五一０號判例參照）
      ；則不論被告所得之多寡，及其是否兼作其他職業，仍無礙其為常業犯罪。
（四）綜上所述，被告所辯無非避重就輕之詞，不足採信。況其所辯亦無解於其前開
      罪責。本件事證明確，被告犯行洵堪認定。
三、核被告所為，係犯刑法第三百四十五條之常業重利罪。查被告己○○與施恩明就
    前開常業重利之犯行，有犯意聯絡及行為之分擔，應論以共同正犯。次查常業犯
    乃學說上所謂之集合犯，因其性質係集合同種之數行為而構成一罪，自不得依併
    合論罪之例處斷，且其當然有連續性，惟刑法第三百四十五條之常業重利罪已有
    加重明文，即應適用該條處斷，則被告反覆從事之多數行為相互間並不發生連續
    犯問題（最高法院二十七年度上字第一九二五號判例參照）；又起訴事實雖僅敘
    及被告與共同被告施恩明借貸予癸○○、壬○○、丁○○、丙○○等人部分，惟
    其餘部分核與起訴部分既具實質上一罪之關係，應為起訴效力所及，本院自得併
    予審究。爰審酌被告年輕力壯，不循正途營生，反利用他人急需現款之際，牟取
    厚利，嚴重破壞社會金融秩序等所生危害，與其犯後坦承常業重利犯行但為犯罪
    手段與所得之辯解之態度等一切情狀，量處如主文所示之刑，以資懲儆。
四、按刑法第三十八條第一項第三款所謂「因犯罪所得之物」，以屬於犯人者為限，
    始得沒收，若第三人對於該物在法律上得主張權利或依法請求返還者，自不在得
    沒收之列（最高法院二十一年度上字第五八九、四十年度台非字第五號判例參照
    ）。則前開扣案之身分證影本十一張、本票十二紙、借據八張、保管切結書二張
    ，均非違禁物，而係作擔保或證明之用，如被害人清償借款本息後，被告仍須將
    前開物品返還借款人即被害人等，業據共同被告施恩明供述在卷，則尚難認係被
    告因犯罪所得之物，況既非違禁物，並非應宣告沒收之物，爰不另宣告沒收。至
    扣案之利息登載單四張，係被告所有供與施恩明共同犯罪所用之物，業據共同被
    告施恩明供述在卷，爰依刑法第三十八條第一項第二款之規定，宣告沒收。又共
    同被告施恩明所有前開門號為0000000000之行動電話一具及被告己○○所有不詳門號之行動電話，雖為被告與施恩明共同犯罪所用之物，但均未扣案
    ，且亦非違禁物，復無證據足資證明尚屬存在，為免日後執行困難，亦不另宣告
    沒收。
五、據上論斷，應依刑事訴訟法第二百九十九條第一項前段，刑法第二十八條、第三
    百四十五條、第三十八條第一項第二款，罰金罰鍰提高標準條例第一條前段，判
    決如主文。
中      華      民      國      九十一    年    十二    月    二十四    日
                                臺灣臺中地方法院刑事第七庭
                                  審判長法  官  夏  一  
                                        法  官  林  學  晴
法  官  陳  卿  和
右正本證明與原本無異。
如不服本判決，應於送達後十日內向本院提出上訴狀（須附繕本），上訴於台灣高等
法院台中分院。
                                        書記官
中      華      民      國      九十一    年    十二    月    二十四    日
附表一：
編號  借款人  借款時間    借款地    借款金額  約定利息  取得利息  取得利息
                                    新台幣    月息      總金額    地點
一    庚○○  不詳      嘉義市後火  一萬元    四十五分  六千至七  不特定之
                        車站某處                        千五百元  不詳地點
二    丙○○  九十年六  嘉義市文化  二萬元    四十五分  三千元    即借款地
              月間      路某處
三    辛○○  九十年七  嘉義市博愛  三萬元    四十五分  九千元    不詳
              八月間    路與自由路
                        口陸橋處
四    子○○  九十年間  嘉義縣新港  二萬元    四十五分  一千五百  即借款地
                        鄉中洋處                        元
五    甲○○  九十年間  嘉義市中山  一萬元    三十分一千元    即借款地
                        公園
六    癸○○  九十年六  嘉義市民生  三萬元    四十五分  四千五百  即借款地
              月間      路與民權路口                    元
七    丁○○  九十年間  嘉義頭橋    二萬元    六十分    四千元    即借款地
                        工業區
八    戊○○  九十年間  嘉義市後火  二萬元    四十五分  六千元    借款地等
                        車站某處
九    壬○○  九十年三  其公司對面  三萬元    四十五分  一至二萬  即借款地
              四月間                                    元
十    乙○○  九十年間  嘉義縣太保  三萬元    四十五分  四千五百  太保鄉太
                        鄉某處                          元        保郵局
【附錄本案論罪科刑法條全文】
刑法第三百四十四條：
乘他人急迫、輕率或無經驗，貸以金錢或其他物品，而取得與原本顯不相當之重利者
，處一年以下有期徒刑、拘役或科或併科一千元以下罰金。
刑法第三百四十五條：
以犯前條之罪為常業者，處五年以下有期徒刑，得併科三千元以下罰金。
